---
title: "Untitled"
author: "Inés Molinero Moreno"
date: "2024-12-19"
output: html_document
---

```{r setup, include=FALSE}
knitr::opts_chunk$set(echo = TRUE)
```

```{r}
# Probabilidades del árbol de decisión
pred_probs_arbol <- predict(arbol, newdata = df_test_arbol, type = "prob")[, 2]  # Probabilidad de clase 1

# Probabilidades del modelo KNN
pred_probs_knn <- predict(knn_best, newdata = df_test_scaled, type = "prob")[, 2]


library(pROC)


# ROC para cada modelo

roc_arbol <- roc(df_test_arbol$target, pred_probs_arbol)
roc_knn <- roc(df_test$target, pred_probs_knn)
roc_randomforest <- roc(df_test$target, pred_rf_test)

#AUC de cada modelo
auc_arbol <- auc(roc_arbol)
auc_knn <- auc(roc_knn)

# Gráfico comparativo de curvas ROC
plot(roc_arbol, col = "blue", lwd = 2, main = "Comparación de Curvas ROC")
lines(roc_knn, col = "red", lwd = 2)
lines(roc_randomforest, col = "green", lwd = 2)
# Añadir una leyenda
legend("bottomright", legend = c("Árbol de Decisión", "KNN","RandomForest"),
       col = c("blue", "red", "green", "purple"), lwd = 2)


```

El AUC es 0.618, lo cual indica que el modelo tiene un rendimiento moderado, pero no particularmente bueno para distinguir entre las clases.

El AUC es 0.582, lo cual sugiere que el modelo KNN tiene un rendimiento ligeramente inferior al del Árbol de Decisión.

Las curvas muestran que ambos modelos tienen un desempeño similar, pero el Árbol de Decisión parece ser marginalmente mejor en ciertos puntos

Ambos valores de AUC son menores a 0.7, lo cual indica que los modelos necesitan mejoras.
Un AUC \> 0.7 se considera aceptable, y \> 0.8 es bueno.

