---
title: "Mundial de natación de Kazán 2015"
author: "4to mates"
date: "`r Sys.Date()`"
output:
  html_document:
    theme: flatly
    toc: yes
    toc_float:
      collapsed: true
---

```{r setup, include=FALSE}
knitr::opts_chunk$set(echo = TRUE)
# Cargamos las librerias que vamos necesitando a lo largo del codigo
library(dplyr)
library(rstatix)
library(ggplot2)
library(tidyr)
```

# Introducción

El conjunto de datos obtenidos abarca los resultados del Campeonato Mundial de Natación Kazán 2015, con los correspondientes datos de cada nadador y prueba.

Los datos han sido extraídos de [Omega](http://www.omegatiming.com/File/Download?id=00010F0200FFFFFFFFFFFFFFFFFFFF08), la plataforma oficial de tiempos de la World Aquatics.

El conjunto de datos contiene información sobre los nadadores (fecha de nacimiento, país, id), y sobre la prueba nadada (tiempo de reacción, parciales, tiempo total, estilo, serie).

Según la descripción oficial de los datos, las variables que conforman el conjunto de datos son:

-   athleteid: id del nadador (único)
-   lastname: Apellidos del nadador
-   firstname: El nombre del nadador
-   birthdate: Fecha de nacimiento del nadador
-   gender: Género del nadador/a
-   name: Nombre del país
-   code: abreviatura del país.
-   eventid: id de la prueba nadada (único)
-   heat: Serie en la que nadaron
-   lane: Calle en la que nadaron (0 a 9)
-   points: puntos FINA que realizaron. (es una "estimación" entre el mejor tiempo o récord del mundo, y el tiempo realizado. )
-   reactiontime: Tiempo de reacción en la salida.
-   swimtime: tiempo tardado
-   split: Parcial
-   cumswimtime: Tiempo acumulado en el parcial
-   splitdistance: Distancia del parcial
-   daytime: hora a la que se nadó
-   round: ronda (preliminar, semifinal, final)
-   distance: distancia de la prueba
-   relaycount: Número de relevista.
-   stroke: Estilo de nado en el que se realizó la prueba.
-   splitswimtime: Tiempo del parcial (50m)

# Entender los datos.

Primeramente, vamos a leer los datos:

```{r}
datos2015<-read.csv("datos/2015_FINA.csv", header=TRUE, sep = ',')
```

Una vez nuestro programa los ha leído, vamos a echar nuestro primer vistazo:

```{r}
dim(datos2015)
```

Tenemos en total 11423 filas y 22 variables o columnas.

Veámos la primera ocurrencia de nuestra tabla:

```{r}
head(datos2015,1)
```

Observamos Noel Borshi, nadadora albanesa nacida un 13 de febrero de 1996, que tiene como id el número (100784). Noel Borshi nadó la prueba 1 en la serie 1 y carril 4. Nadó el 100m Mariposa en la ronda preliminar con un tiempo final de 63.65s y pasó por el primer parcial (50m) en 29.63 segundos.

# Análisis exploratorio de datos

## Resumen de los datos.

A continuación, vamos a ver un resumen de los datos:

```{r}
summary(datos2015)
```

De aquí, podemos obsevar que tenemos algunos valores nulos (NA's), además se puede observar que, durante toda la competición, como máximo hubo 12 series y como mínimo 1. Que la piscina disponía de 10 carriles numerados del 0 al 9. También observamos que se nadaron pruebas de 50 y hasta 1500 metros.

Observamos que tenemos algunas variables categóricas, luego vamos a cargar la libreria "dyplr" y vamos a intentar visualizarlas de una mejor manera:

```{r}
datos2015<- datos2015 %>% convert_as_factor(gender,name,code,round,heat,lane,stroke)
```

Bien, ahora, visualicemos otra vez el resumen:

```{r}
summary(datos2015)
```

Bien, ahora podemos observar muchas más cosas, observamos que las variables name y code toman absolutamente los mismos valores, luego seguramente podamos reducir en una variable el conjunto de datos. Vemos también que se nadaron pruebas de espalda, braza, mariposa, crol y estilos Individual. También observamos que las pruebas las disputaron hombres y mujeres. Podemos observar tamibén que el menor tiempo de reacción fue de 0.42 y el mayor de 0.97.

Viendo los datos, observamos que cada nadador tiene en una prueba concreta, tantas filas como parciales tenía en esa prueba, luego es obvio que para conocer mejor algunas variables, vamos a necesitar limpiar los datos para que los elementos repetidos no nos estorben.

## Estudio sobre el número de nadadores, su género, país y edad.

### Edad

Lo primero que vamos a hacer, va a ser crear una nueva variable, llamada edad, ya que birthdate no nos va a dar tanto juego.

```{r}
datos2015$birthdate <- as.Date(datos2015$birthdate)
#Calculamos la edad
fechaKazan<- as.Date("2015-07-24")
datos2015$edad <- as.numeric(difftime(fechaKazan, datos2015$birthdate, units = "weeks")) %/% 52  # Convertir de semanas a años
```

Ahora, vamos a crear una nueva tabla en la cual vamos a obtener sólamente los nadadores (sin repetir) que participaron en la competición:

```{r}
nadadoresParticipantes <- datos2015 %>%
  distinct(athleteid, .keep_all = TRUE)
```

Bien, ahora, vamos a observar qué sucede con las edades:

```{r}
summary(nadadoresParticipantes$edad)
```

Observamos que la edad máxima fue de 38 años, la media fue de 21.32 años, y el participante con menos edad fue de 10 años. Además, el 50% de los participantes estaban entre 19 y 24 años de edad.

Aquí un enlace a la [noticia](https://www.rtve.es/deportes/20150807/nina-10-anos-alzain-tareq-asombra-a-natacion-mundial/1195782.shtml#:~:text=Se%20llama%20Alzain%20Tareq%2C%20tiene,estrella%20medi%C3%A1tica%20de%20la%20jornada.) sobre la joven nadadora de 10 años.

Podríamos echar un vistazo y ver si la noticia se refiere a los datos que tenemos:

```{r}
datos_edad_10 <- datos2015[datos2015$edad == 10, ]
datos_edad_10
```

Se trata de una nadadora de Bahrain que nadó el 50 mariposa y el 50 libres. Luego podemos concluir que es un dato atípico pero no es erróneo. 

Vamos a ver cómo se distribuyen las edades. 

```{r}
ggplot(nadadoresParticipantes, aes(x = edad)) +
geom_density() +
ggtitle("Distribución. Edades.")
```

### Géneros participantes. 

Veamos el número exacto de mujeres y hombres en la competición:

```{r}
summary(nadadoresParticipantes$gender)
```

Luego, observamos que hay 616 hombres y 494 mujeres que participaron en los mundiales de Kazán 2015.

Observemos ahora cómo se distribuyen los hombres y las mujeres y sus respectivas edades:

```{r}
ggplot(nadadoresParticipantes, aes(x = edad, colour = gender)) +
# Añadir la capa de la densidad de probabilidad.
    geom_density()
```


Según observamos la gráfica observamos que la distribución está ligeramente desplazada a la derecha para los hombres, esto indica que los hombres tienden a ser mayores en promedio que las mujeres. Esta diferencia en la distribución de edades entre los géneros puede llevarte a realizar distintos test estadísticos para confirmar si la diferencia es significativa. 


```{r}
t.test(edad~gender,data=nadadoresParticipantes)

```

Hemos comparado las medias de edad entre mujeres (grupo F) y hombres (grupo M), tomando como hipótesis nula que las medias de edad entre mujeres y hombres son iguales, y cómo hipótesis alternativa que las medias de edad entre mujeres y hombres son diferentes. Aunque el resultado del t-test muestra que hay una diferencia estadísticamente significativa(el p-valor es muy pequeño) entre las edades medias de hombres y mujeres (aproximadamente 1.16 años), en términos prácticos, esta diferencia es relativamente pequeña. En este caso, puede no ser relevante en términos de la experiencia o desempeño de los nadadores.

No obstante, proseguimos en nuestro análisis exploratorio.

```{r}
tabla1<-table(nadadoresParticipantes$edad>30,nadadoresParticipantes$gender)
chisq.test(tabla1)
```
Por el resultado del siguiente test aplicado,podemos concluir con que no hay asociación significativa: Dado que el p-valor es 0.47, entre ser mayor de 30 años y el género de los nadadores en nuestros  datos. En términos sencillos,la edad no parece estar relacionada con el género de los nadadores en cuanto a si son mayores de 30 años.

```{r}
tabla2<-table(nadadoresParticipantes$edad<20,nadadoresParticipantes$gender)
chisq.test(tabla2)
```

Hay una diferencia considerable entre las frecuencias observadas (cuántos hombres y mujeres son menores de 20 años) y las frecuencias esperadas bajo la hipótesis nula (que no hay asociación entre edad y género para menores de 20 años). Esto sugiere ir un paso más allá, ¿Hay más mujeres menores de edad que hombres menores de edad?
  
```{r}
tabla3<-table(nadadoresParticipantes$edad<18,nadadoresParticipantes$gender)
chisq.test(tabla3)
```


Los resultados sugieren que el género y la edad (si son menores de 18 años) están significativamente relacionados en tu conjunto de datos de nadadores. Esto podría tener implicaciones para el análisis del rendimiento y la participación en competiciones.
Veamos números,
```{r}
tabla3

#Calcular los totales
totales <- colSums(tabla3)

#Calcular el porcentaje de nadadores menores de 18 años por género
porcentajes <- (tabla3[2, ] / totales) * 100  
# fila 2 son los menores de 18

porcentajes
```


Aproximadamente 2 de cada 10 mujeres son menores de 18 años, mientras que solamente 1 de cada 10 hombres es menor de 18 años.



### Nacionalidades. (meter aquí el código de salma.)

Veamos un resumen de los datos sobre nacionalidades:




## Estudio sobre la relación entre la edad de los nadadores y las distancias que nadan. ?

```{r}
#Crear una nueva columna para clasificar por edad
nadadoresParticipantes <- nadadoresParticipantes %>%
  mutate(grupo_edad = ifelse(edad < 18, "Menores de 18", "18 y más"))

#Resumir el número de participantes en cada prueba por grupo de edad(CODIGO DE GOOGLE)
resumen_pruebas <- nadadoresParticipantes %>%
  group_by(grupo_edad , distance) %>%  # Agrupar por grupo de edad y prueba(LO MIRO POR DISTANCIAS)
  summarise(num_participantes = n(),.groups = "drop") %>%  #Contar el número de participantes
  ungroup() %>%  # Quitar agrupación
  arrange(grupo_edad, desc(num_participantes))  #Ordenar los resultados

# Mostrar el resumen
resumen_pruebas

```

Tenemos la distancia de 100 metros, con 405 participantes. Es la distancia más popular entre los nadadores mayores de 18 años. Le sigue la distancia de 209 participantes, la de 200 metros.
200 metros: Con 209 participantes, sigue siendo una distancia muy popular.
La participación disminuye considerablemente en distancias más largas, como 1500 metros con solo 13 participantes.
Para los menores de 18 años tenemos carreras de 100 metros con 75 participantes, esta es la distancia más frecuentada, aunque significativamente menos que el grupo de 18 años o más.
La participación en distancias más largas, como 400 metros, es aún más baja, con solo 19 participantes.

Los nadadores mayores de 18 años tienen una participación significativamente mayor en todas las distancias en comparación con los menores de 18 años.
La mayor diferencia se observa en la distancia de 100 metros, donde hay 405 participantes en el grupo de 18 años o más, en comparación con solo 75 en el grupo de menores de edad.
La participación en distancias más largas tiende a ser baja en ambos grupos, pero la caída es más pronunciada en los menores de 18.

*(no se como mirarlo solo para chicas(lo intente no me pegueis))*


## Estudio sobre los eventos, reactiontime, lane, heats y daytime:

Primeramente, vamos a elaborar una tabla que refleje nadadores y pruebas nadadas (lo único que vamos a desechar son los parciales (filas) en caso de que la prueba sea de más de 50 metros.)

Para ello, primeramente debemos saber si cada prueba y cada tipo de prueba (preliminar, final o seminifinal), tiene un id de evento distinto, para ello seleccionamos algún nadador que haya nadado en la misma prueba varias rondas:

```{r}
ejemplo<-datos2015[datos2015$distance == 100 & datos2015$stroke=="BACK" & datos2015$code=="AUS", ]
head(ejemplo,6)
```

Bien, vemos que el australiano nadó tanto las preliminares, como las semifinales como la final y el eventid era distinto, luego parece que podemos seguir con nuestro estudio:

```{r}
nadadoresPruebas <- datos2015 %>%
  distinct(eventid, athleteid, .keep_all = TRUE)

```

Los datos creados, reflejan nadadores y pruebas nadadas.

### Tiempo de reacción. Hombres vs Mujeres

Veamos cómo se distribuyen los datos de tiempo de reacción de todos los nadadores:

```{r}
ggplot(nadadoresPruebas, aes(x = reactiontime)) +
geom_density() +
ggtitle("Distribución. reactiontime")

```

Parece que los datos siguen una distribución normal a priori. Vamos a ir más alla para intentar sacar conclusiones más profundas.

Vamos a comparar a comparar las funciones de densidad de chicos y chicas en general:

```{r message=FALSE, warning=FALSE}
ggplot(nadadoresPruebas, aes(x=reactiontime, colour=gender))+
geom_density()+
  ggtitle("Distribución. Hombres vs Mujeres")
```

De esta gráfica nos surgen muchas preguntas, vamos a analizar esto más a fondo. Hagamos un test de hipótesis donde: 

* H0: El tiempo de reacción es igual en mujeres y hombres.
* H1: El tiempo de reacción es menor en hombres que en mujeres.


```{r}
t.test(reactiontime~gender,data=nadadoresParticipantes)
```
De manera similar a antes, el p- valor nos indica que hay una evidencia significativa en rechazar la hipótesis nula, y por ende concluir con que hay una diferencia estadística en el tiempo de reacción dependiendo del género.
Ahora que hemos determinado que la diferencia es estadísticamente significativa, es importante considerar si la diferencia es también significativa en la práctica o si tiene relevanciaa la hora de los resultados finales. Por ejemplo, de las mujeres/hombres que tienen un tiempo de reacción más bajo y aquellas/os que tienen un tiempo de reaccion más alto,¿ le corresponden puestos mas altos y bajos respectivamente? 
No podemos precipitarnos a decir que la diferencia es muy pequeña ya que habría que hacer un análisis adicional para medir la magnitud la diferencia (como el d de Cohen). Esto nos diría cómo es de grande la diferencia en términos de desviaciones estándar.

### Tiempo de reacción. Distancias largas vs distancias cortas.

Vamos a comparar ahora las funciones de densidad de las chicas en la prueba de 800m libres y 50m libres:

Primeramente calculamos el conjunto de datos:

```{r}
nadadorasComparacionReactionTime<-nadadoresPruebas[(nadadoresPruebas$distance==50 | nadadoresPruebas$distance==800) & nadadoresPruebas$gender=="F" & nadadoresPruebas$stroke=="FREE", ]
```

```{r}
ggplot(nadadorasComparacionReactionTime, aes(x = reactiontime,group=distance)) +
geom_density() +
ggtitle("Distribución. Reaction time: 800m free vs 50m free")

```

Aquí también podemos hacer un test de hipótesis.
*Podemos comparar a los chicos para ver si es cierto lo supuesto*


```{r}
#he usado este aqui pero no lo veo yo muy asumible lo de normal (no se si vale bien asique no hago analisis)
t.test(reactiontime~distance,data=nadadorasComparacionReactionTime)
```


### Calles usadas

Veamos cómo se distribuyen las calles usadas:

```{r}
ggplot(nadadoresPruebas, aes(nadadoresPruebas$lane)) + geom_bar(fill = "orange") +
theme_bw()
```

Se observa que las calles menos usadas son tanto la 0 como la 9.



### Puntos. Mejor nadador por prueba nadada. MVP de los mundiales.

Veamos ahora cómo se distribuyen los puntos:

```{r}
ggplot(nadadoresPruebas, aes(x = points)) +
geom_density() +
ggtitle("Distribución. points")
```

Observamos que la mayoría de puntos se encuentran a partir de los 750/800 puntos, y esto, tiene sentido si razonamos que para entrar a los mundiales de natación, se necesitan unas marcas mínimas (una cantidad de puntos preestablecida). Luego es normal encontrar una gran cantidad de datos que tengan más de 750 puntos ya que había un "corte" para la inscripción en la competición. Esto hace que la gráfica no esté más distribuida por todos los posibles valores de puntos.

Ahora nos surge la siguiente pregunta: *¿Quién rindió mejor en los campeonatos?*. 

Podemos buscar el nadador que hizo más puntos:

```{r}
datos2015[which.max(datos2015$points), ]
```

Observamos que la nadadora que cosechó más puntos en una prueba fue Katie Ledecky en los 1500 metros. Buscando, casualmente observamos que batió el récord[https://www.rtve.es/deportes/20150803/ledecky-bate-record-del-mundo-1500-libres/1193160.shtml] del mundo en dicha prueba. 

Ahora, vamos a buscar al nadador que, en promedio, consiguió más puntos, podríamos denominarlo el *MVP* del Mundial Kazán 2015. Para ello: 

```{r}
#Usamos nadadoresPruebas, donde tenemos cada nadador y la prueba que realizó. 

media_puntos <- aggregate(nadadoresPruebas$points ~ nadadoresPruebas$athleteid, data = nadadoresPruebas, FUN = mean)
media_puntos <- media_puntos[order(media_puntos$`nadadoresPruebas$points`, decreasing = TRUE), ]
media_puntos<- rename(media_puntos, "athleteid"="nadadoresPruebas$athleteid")
media_puntos<-rename(media_puntos, "meanPoints"="nadadoresPruebas$points")

head(media_puntos,5)
```

El atleta con id 108588	es el que hizo más puntos, veamos quien es: 

```{r}
nadadoresPruebas[nadadoresPruebas$athleteid==108588	, ]
```

Luego, el MVP fue el británico Adam Peaty, que nadó 50, 100 y 200 braza. Veamos quiénes fueron los integrantes del podio: 

```{r}
nadadoresParticipantes[nadadoresParticipantes$athleteid==102630 | nadadoresParticipantes$athleteid==105594, ]
```

Completaron el podio Cameron Van der Burgh, de Sudáfrica, y Katie Ledecky. 

### Puntos. Hombres vs Mujeres
A continuación, vamos a comparar los puntos realizados por hombres y mujeres, para ver si podemos sacar alguna conclusión. 

Primeramente, vamos a ver la función de densidad:

```{r}
ggplot(nadadoresPruebas, aes(x = points, colour=gender)) +
geom_density() +
ggtitle("Distribución. Puntos por sexo")

```

A priori, parece haber dos distribuciones muy igualadas. 

SEGUIR AQUÍ CON EL ESTUDIO.

### Puntos. ¿La edad influye?
Una buena manera de medir el rendimiento con respecto a la edad del nadador, es verlo a través de los puntos obtenidos.


### Daytime

Nos genera curiosidad, por su formato, cómo se distribuye daytime, luego veamos:

```{r}
ggplot(nadadoresPruebas, aes(daytime)) + geom_bar(width=0.5, colour="red", fill="skyblue") + ggtitle("Daytime en los que se producen las pruebas")
```

Luego, podemos observar de manera clara que, cada día de competición constaba de 2 sesiones, una matinal y otra vespertina, y que las franjas horarias iban aproximadamente desde 930 (9:30 am) hasta las 1130 (MIRAR CÓMO HACER ESTE GRAFICO DE OTRA MANERA.)


## Prueba 800m Libre femenino.

Veamos qué nadadores nadaron el 800 libre femenino:

```{r message=FALSE, warning=FALSE, paged.print=TRUE}
nadadoras800free<-nadadoresPruebas[nadadoresPruebas$distance==800 & nadadoresPruebas$gender=="F", ]

dim(nadadoras800free)
```

Tenemos que 52 chicas nadaron el 800 libres, algunas de ellas dos veces ya que pasaron a la final. 

Nos vamos a fijar en la final, para ello, filtramos otra vez los datos:

```{r}
nadadoras800free<-datos2015[datos2015$gender=="F" & datos2015$distance==800 & datos2015$round=="FIN", ]

```

Ahora, vamos a definir una tabla en la que nos va a importar el nombre, la suma total de tiempo al paso de cada parcial: 

```{r}
nadadoras800free <- nadadoras800free %>%
    select(lastname,firstname,gender,reactiontime,splitdistance,cumswimtime, swimtime)

```

Ahora vamos a representar cómo fue la carrera:

```{r}
# Ordenar los datos por tiempo
nadadoras800free <- nadadoras800free %>%
  arrange(splitdistance, cumswimtime)

# Crear un índice de posición
nadadoras800free <- nadadoras800free %>%
  group_by(splitdistance) %>%
  mutate(Posicion = rank(cumswimtime, ties.method = "first"))



ggplot(nadadoras800free, aes(x = splitdistance, y = Posicion, group = lastname)) +
  geom_line(aes(color = lastname, alpha = 1), size = 2) +
  geom_point(aes(color = lastname, alpha = 1), size = 4) +
  scale_y_reverse(breaks = 1:nrow(nadadoras800free))
```

Observamos como Ledecky lidera toda la carrera, Boyle alcanza al paso de los 100 metros la segunda posición y la mantiene. La pelea por la última medalla en juego dura hasta los 700 metros, donde un adelantamiento de Carlin a Ashwood hace que la nadadora Jaz Carlin alcance el bronce olímpico.

## Datos NA.








# PCA's

Realizaremos ahora el análisis de componentes principales del 800m libres femenino:

## PCA. 800M libres femenino

Lo primero que debemos hacer es cargar los datos:

```{r}
prueba800libresPreliminar<- datos2015[datos2015$distance==800 & datos2015$gender=="F" & datos2015$stroke=="FREE" & datos2015$round=="PRE", ]

prueba800libresPreliminar <- prueba800libresPreliminar %>%
    select(reactiontime, splitdistance, splitswimtime, edad, swimtime)
```

Bien, ahora, debemos encontrar la manera de crear una tabla en la que nos quedemos con el nombre, apellido y parciales

```{r}
pruebawide <- prueba800libresPreliminar %>%
  pivot_wider(names_from = splitdistance,       # Los valores de 'Split' serán los nombres de las columnas
              values_from =splitswimtime)     # Los valores de 'Tiempo' llenarán las celdas
pruebawide
#omito los valores nulos: 
pruebawide<- na.omit(pruebawide)
```

Ahora que ya tenemos nuestra tabla hecha, vamos a hacer el PCA: 

```{r}
prcomp(pruebawide, scale=T)
summary(prcomp(pruebawide,scale=T))
```
Viendo el pca, observamos que con la primera componente, tenemos un 85% de la varianza. Con pc2 un 5%, luego con esas dos podemos explicar un 90% de los datos.

(aquí sacar conclusiones pero primero preguntar mañana a Carmen)

Ahora, veamos cómo se ven los datos: 


```{r}
plot(prcomp(pruebawide,scale=T)$x[,1:2])
```



# Tareas por hacer e ideas surgidas:
 - Ver quién "rindió" mejor en los mundiales entre hombres y mujeres y respecto a los puntos. 
 - Ver si hay relación entre puntos y edad. 
 - ¿Qué hacemos con los datos nulos?
 - Sacar conclusiones del PCA.







  
  
  
